【裁判字號】    97,易,3025
【裁判日期】    980508
【裁判案由】    侵占
【裁判全文】
臺灣板橋地方法院刑事判決              97年度易字第3025號
公  訴  人  臺灣板橋地方法院檢察署檢察官
被      告  丙○○
                    號
選任辯護人  黃啟逢律師
上列被告因侵占案件，經檢察官提起公訴（96年度偵字第25374
號），本院判決如下：
    主  文
丙○○無罪。
    理  由
一、公訴意旨略以：被告丙○○意圖為自己不法所有，利用告訴
    人甲○○委託其借調資金之機會，於民國96年4 月2 日，在
    臺北縣中和市○○路16號7 樓之5 ，取得告訴人甲○○所交
    付面額新台幣（下同）653 萬6800元，發票日為96年5 月31
    日，發票人人愛醫院之支票1 張後，持向乙○○（另經臺灣
    板橋地方法院檢察署檢察官為不起訴處分確定）票貼，乙○○乃於同年4 月2 日、3 日陸續交付被告丙○○總計590 萬
    元之票貼款，詎被告丙○○竟僅交付告訴人甲○○120 萬元
    ，而將其所持有告訴人甲○○之票貼款餘款470 萬元（起訴
    書誤載為490 萬元），以變易持有為所有之意思，挪作償還
    其本人債務，未交付予告訴人甲○○而侵占入己。嗣告訴人
    甲○○向被告丙○○催款後查悉上情，被告丙○○乃交付發
    票日96年4 月19日，發票人世宇資通股份有限公司（下稱世
    宇公司）陳義方（另經臺灣板橋地方法院檢察署檢察官為不
    起訴處分確定），面額783 萬6000元之支票1 張予告訴人甲○○以為還款之擔保。惟告訴人甲○○仍需款調度，復於同
    年4 月20日，再交付面額652 萬，發票日為96年6 月30日，
    發票人人愛醫院之支票1 張予被告丙○○而再委託其向他人
    票貼，詎被告丙○○復變異持有為所有，仍將該支票交付他
    人而挪以清債其本身債務。嗣告訴人甲○○翌日（21日）仍
    未收到款項，經向被告丙○○催款，被告丙○○遂交付經其
    及其岳母廖玉冰，其母姚錦衣（以上2 人另經臺灣板橋地方
    法院檢察署檢察官為不起訴處分）共同背書，發票日96年4
    月23日，發票人世宇公司陳義方，面額590 萬元之支票1 張
    予告訴人甲○○，詎上開支票屆期提示竟未獲兌現，被告丙○○復避不見面，告訴人甲○○始悉上情。因認被告丙○○
    涉犯刑法第335 條第1 項之侵占罪等語。
二、按犯罪事實應依證據認定之，無證據不得認定犯罪事實；另
    按不能證明被告犯罪者，應諭知無罪之判決，刑事訴訟法第
    154 條第2 項、第301 條第1 項分別定有明文。申言之，犯
    罪事實之認定應憑證據，如未能發現相當證據，或證據不足
    以證明，自不能以推測或擬制之方法，作為裁判基礎（最高
    法院40年台上字第86號判例意旨參照）；且認定犯罪事實所
    憑之證據，雖不以直接證據為限，間接證據亦包括在內，然
    而無論直接證據或間接證據，其為訴訟上之證明，須於通常
    一般之人均不致有所懷疑，而得確信其為真實之程度者，始
    得據為有罪之認定，倘其證明尚未達到此一程度，而有合理
    之懷疑存在而無從使事實審法院得有罪之確信時，即應由法
    院為諭知被告無罪之判決（最高法院76年台上字第4986號判
    例意旨參照）。再者，檢察官對於起訴之犯罪事實，仍應負
    提出證據及說服之實質舉證責任。倘其所提出之證據，不足
    為被告有罪之積極證明，或其指出證明之方法，無從說服法
    院以形成被告有罪之心證，基於無罪推定之原則，自應為被
    告無罪判決之諭知（參照最高法院92年台上字第128 號判例
    意旨）。
三、公訴意旨認被告丙○○涉有上開侵占罪嫌，無非係以告訴人
    甲○○之指述、證人乙○○之證述、發票人世宇資通股份有
    限公司陳義方開立之支票影本2 張、發票人人愛醫院，面額
    6,536,800 元之支票影本1 張及乙○○匯款存簿明細表影本
    1 張、第一銀行存款單影本2 張、匯款單影本1 張、大眾銀
    行匯款單影本1 張、發票人勁暘國際股份有限公司支票影本
    2 張等項為據。訊據被告丙○○堅決否認有何侵占犯行，辯
    稱：甲○○於96年4 月2 日持票面金額6,536,800 元之支票
    乙張向伊調借現金，伊之妻子陳義方予以背書後再由伊以個
    人名義持向乙○○辦理票貼借款，乙○○交付590 萬元予伊
    後，伊事後僅交付120 萬元予甲○○，剩餘之470 萬元伊用
    以清償公司債務；至甲○○於96年4 月20日固有持票面金額
    652 萬元之支票乙張向伊調借現金，然伊與地下錢莊人員聯
    絡後，地下錢莊人員允諾可借款570 萬元，伊乃於當日將支
    票交予地下錢莊人員，未料，地下錢莊人員收受支票後竟說
    無法借款，之後就無法聯繫，伊並未侵占該張票面金額652
    萬元之支票等語。
四、經查：
(一)按證人係指在他人之訴訟案件中，陳述自己所見所聞具體事
    實之人，為證據之一種。被害人之陳述，有單純到庭陳述意
    見者（刑事訴訟法第248 條之1 、第271 條第2 項），有就
    與待證事實有重要關係之親身知覺、體驗事實為陳述者。另
    按最高法院93年台上字第6578號判例：「被害人乃被告以外
    之人，本質上屬於證人，其陳述被害經過，亦應依人證之法
    定偵查、審判程序具結，方得作為證據」。旨在闡述被害人
    就與待證事實有關之被害經過所親自聞見之具體事實為陳述
    ，亦應踐行刑事訴訟法第158 條之3 之規定，使其以證人身
    分具結，其陳述（證言）始為合法之證據資料，係屬證據能
    力之條件。然告訴人甲○○於偵訊之陳述，係居於告訴人之
    地位所為之陳述，非居於證人之地位為證言，且未經具結，
    依刑事訴訟法第158 條之3 之規定，自不得作為證據。
(二)其次，按刑法上之侵占罪，須持有人變易其原來之持有意思
    而為不法所有之意思，始能成立，最高法院68年台上字第31
    46號判例可資參照。
(三)就系爭票面金額6,536,800 元之支票票貼借款590 萬元部分
    ：
  1.證人乙○○於偵訊時先供稱：「（問：你的借錢之對象為何
    ？）我借錢給丙○○」等語（詳98年度他字第3325號偵查卷
    第48頁），復供述：「我於96年2 月經由丙○○借出去有67
    0 多萬元，丙○○交給我屏東人愛醫院開出的支票，雖然丙○○是中間人，但以借貸關係我是針對丙○○，人愛醫院開
    出的支票在3 月底有兌現。後來在4 月中旬丙○○又來找我
    ，又要借650 多萬元，蘇的太太陳義方拿來人愛醫院的支票
    ，真正借款人我並不知道，我只針對支票，我按照蘇的要求
    三分之一的款項撥到丙○○的帳戶（世宇資通公司），三分
    之二款項以現金交付陳義方」、「（問：甲○○在這件案件
    是何角色？）我在求證支票來源時，有與甲○○碰頭，蘇和
    陳都說陳是葛萊士公司的總裁，和人愛醫院做生意，在我的
    認知借款是與甲○○無關」等語（詳96年度偵字第25374 號
    偵查卷第5-6 頁）。嗣證人乙○○於本院審理時雖證稱：「
    伊認為借款人係甲○○及丙○○」等語（詳本院98年2 月10
    日審判筆錄第3 頁、第6 頁），然該次庭訊時證人乙○○亦
    證稱：「（審判長問：丙○○前前後後拿票向你借款幾次？
    ）95年開始陸續，先拿房子跟我借款60萬元，以後就拿客票
    ，每次都是不同的發票人」、「（審判長問：借款利息如何
    計算？）一分利息」、「（審判長問：95年起每次借款約為
    多少錢？）一開始不多，七、八萬到十幾萬，過了一年多，
    開始有大額的借款」、「（審判長問：95年開始拿客票借款
    ，你認為真正的債務人是否只有丙○○一人，他持客票來借
    款都是跟你怎麼說？）他都說都是他自己要借款的」、「（
    審判長問：丙○○先後拿了幾次以人愛醫院為發票人名義的
    客票來借款？）應該是兩次」、「（審判長問：借款的原由
    是什麼？）他有說他跟甲○○做生意收到的票拿來要跟我借
    款」、「（審判長問：他有先知會你，他與甲○○合作？）
    他有帶人愛醫院的相關資料給我看，證明他的票據是正當交
    易得來的不是芭樂票，這張票有兌現」、「（審判長問：第
    二次拿人愛醫院的票是何時？）第一張票兌現後他就拿系爭
    的支票來借錢」、「（審判長問：本次拿票來時候有無說什
    麼？）沒有，因為之前第一張票的時候我都已經問過。他太
    太拿本張票來時，我就請她背書，就把錢借給她」、「（審
    判長問：據你所言，系爭支票是被告與甲○○交易得來的票
    ？）是」等語（詳前開審判筆錄第7-9 頁），則由證人乙○○於本院審理時之前後證述內容可知，本件實係被告與其妻
    子陳義方以其等之名義持票面金額6,536,800 元之客票向證
    人即金主乙○○調借現金，系爭支票之借款人應係被告與其
    妻子陳義方無誤。況且，依96年度偵字第25374 號偵查卷第
    16頁所附之面額6,536,800 元支票背面，亦有被告之妻子陳
    義方之背書簽名，倘告訴人甲○○係請被告代為向乙○○調
    借現金，何需由被告之妻子陳義方於該支票背面背書，而由
    陳義方對金主乙○○負清償票款之背書人責任？據此足認，
    本件並非告訴人甲○○請被告代為向金主乙○○調現，而係
    被告與其妻子持客票向金主乙○○調借現金至為明確。因之
    ，證人乙○○一度於本院審理時證述：系爭支票之借款人係
    被告與甲○○等語，顯非事實，所言即難遽信。
  2.依上所述，就系爭票面金額6,536,800 元之支票票貼借款59
    0 萬元部分既係被告與其妻子陳義方以其等之名義持客票向
    乙○○借款，則該等590 萬元即係被告本於其所有之意思而
    持有，被告縱與甲○○另有消費借貸契約，而未將470 萬元
    交付予甲○○之情事，亦非變易持有之意思為所有，核與侵
    占罪之主觀構成要件相違。
(四)就系爭票面金額652萬元之支票部分：
    被告堅決否認有何侵占犯行，而公訴人就此部分僅舉告訴人
    甲○○於偵查中之供述為其唯一之證據，然告訴人甲○○於
    偵訊之陳述，係居於告訴人之地位所為之陳述，非居於證人
    之地位為證言，且未經具結，依刑事訴訟法第158 條之3 之
    規定，不得作為證據，已如前述。其次，本院先後合法傳喚
    拘提證人甲○○，證人甲○○均未到庭具結證述，是公訴人
    此部分之舉證顯不足使法院產生被告涉犯侵占罪之有罪確信
    。
五、綜上所述，公訴人所舉之證據，無從說服法院以形成被告確
    有侵占470 萬元及票面金額652 萬元之支票乙紙之心證。此
    外，復查無其他積極證據足證被告確有侵占公訴人所指之侵
    占犯行，揆諸首揭說明，自應諭知被告無罪之判決。
據上論斷，應依刑事訴訟法第301條第1項，判決如主文。
本案經檢察官吳宗光到庭執行職務。
中    華    民    國    98    年    5     月    8     日
                  刑事第十三庭審判長  法  官  李幼妃
                                      法  官  張紹省
                                      法  官  鄭燕璘
以上正本證明與原本無異
如不服本判決，應於判決送達後10日內，向本院提出上訴書狀，
且上訴書狀應敘述具體理由，而上訴書狀未敘述上訴理由者，應
於上訴期間（即自收受判決書之翌日起算10日）屆滿後20日內補
提理由書。「切勿逕送上級法院」。
中    華    民    國    98    年    5     月    8     日
                                      書記官  陳筱惠


司法院資訊處製作；財團法人民間司法改革基金會備份。
